【裁判字號】    97,上更(一),42
【裁判日期】    980311
【裁判案由】    租佃爭議
【裁判全文】
臺灣高等法院臺中分院民事判決        97年度上更(一)字第42號
上  訴  人  乙○○
                        號
訴訟代理人  甲○○
被  上訴人  丙○○
訴訟代理人  陳惠玲律師
上列當事人間請求租佃爭議事件，上訴人對於中華民國民國97年
3月14日臺灣臺中地方法院96年度訴字第3133號第一審判決提起
上訴，經最高法院發回更審，本院於98年月日言詞辯論終結，判
決如下：
    主  文
上訴駁回。
第二審及發回前第三審訴訟費用由上訴人負擔。
    事 實 及 理 由
一、被上訴人起訴主張：系爭坐落台中縣烏日鄉○○村○○段14
    72及1511地號土地（下稱系爭土地）為伊所有，伊與上訴人
    之被繼承人何淇松於民國（下同）56年1月間，訂有耕地租
    約，何淇松死亡後，由其子即上訴人繼承該租賃權，惟上訴
    人竟於系爭土地上興建房屋供住居使用，建物有窗簾、電話
    接線箱，室內有隔間、流理台、衛浴設備等，部分土地並鋪
    設水泥供停車使用，顯然不自任耕作，原訂租約無效，伊自
    得請求上訴人返還系爭土地；且縱如上訴人抗辯系爭土地僅
    有一部份不為耕作，伊亦得終止契約，爰依耕地三七五減租
    條例第16條、第17條之規定提起本訴，求為判命上訴人應將
    坐落台中縣烏日鄉○○村○○段1472及1511地號土地交還予
    伊之判決。原審判決被上訴人勝訴，上訴人提起上訴，被上
    訴人答辯聲明: 上訴駁回；第一、二審及發回更審前之第三
    審訴訟費用由被上訴人負擔。
二、上訴人則以：伊自承租以來均在系爭土地耕作，且所搭建者
    為「鐵皮植栽室」及「簡易農舍」（下稱系爭地上建物），
    均為與農業經營不可分離之農舍，並未違反耕地三七五減租
    條例之規定；又上訴人自87年間將該田地轉作耕種林木，種
    植五葉松、華松、南洋杉等作物，亦無被上訴人所稱繼續一
    年不為耕作之情形等語。原判決判決上訴人敗訴，上訴人提
    起上訴，上訴聲明: (一)原判決廢棄；(二)被上訴人在第一審之
    訴駁回；(三)第一、二審及發回更審前之第三審訴訟費用由被
    上訴人負擔；(四)如受不利判決，願供擔保請准宣告免予假執
    行。
三、被上訴人主張其所有之系爭土地與上訴人之被繼承人何淇松
    於56年1月間，訂有耕地租約，何淇松死亡後，由其子即上
    訴人繼承該租賃權等情，業據提出系爭土地登記簿謄本、耕
    地租約為証，上訴人對此亦不爭執，此部分事實堪信為真。
四、本件爭執點闕為: 上訴人於系爭土地上所搭建之建物是否非
    農舍，而有被上訴人主張之不自任耕作之情事，經查：
  (一)按承租人應自任耕作，並不得將耕地全部或一部轉租於他人
    。承租人違反前項規定時，原訂租約無效，得由出租人收回
    自行耕種或另行出租。耕地三七五減租條例第16條第1、2項
    定有明文。而耕地三七五減租條例第16條第1項所謂承租人
    應自任耕作，係指承租人應以承租之土地供自己從事耕作之
    用而言；如承租人以承租之土地建築房屋居住或供其他非耕
    作之用者，均不在自任耕作之列，應構成同條第2項原訂租
    約無效之原因；又承租人此項不自任耕作之情，縱僅存在於
    承租土地之一部，不論其面積多寡，全部租約仍屬無效；又
    佃農在承租耕地上固允許有農舍之存在，但所謂農舍，乃以
    便利耕作而設，並不以解決佃農家族實際居住問題為目的（
    最高法院70年台上字第4637號判例、86年台上字第97號判決
    、64年台上字第571號判例要旨參照）。又「承租人固非不
    得在承租之土地上建築農舍，惟所謂農舍，係指以耕作為目
    的或為便利耕作所建之簡陋房屋，以供堆置農具、肥料或臨
    時休息之用。」、「佃農在承租耕地上允許有農舍之存在，
    此所謂農舍，係指以耕作為目的所建之簡陋房屋而言，如供
    堆置農具或肥料或臨時休息之用等，均足當之。」有最高法
    院83年度台上字第2636號判決及64年度台上字第571號判例
    、70年度台上字第4637號判例可資參照。
  (二)上訴人雖辯稱系爭農舍無門牌編號，雖設置流理台、窗簾、
    電話線接線箱、衛浴設備，但並無床鋪、餐桌、椅子等可供
    被上訴人家族居住之設備，既未設籍，復無證據證明被上訴
    人有實際居住之事實，即不能以農舍有流理台設備、室內隔
    間、電話及衛浴設備等，推認被上訴人以系爭農舍作為實際
    居住之所，而有不自任耕作之事實。蓋被上訴人完成農事休
    息、清洗及解決衛生問題均需上開設施，該設施係為便利耕
    作而設。農舍並無供人居住之衣櫥、床鋪、晒衣場、廚房、
    餐桌椅等民生必需品，無居住之事實，系爭土地上之建物應
    系以便利耕作而設之農舍，並無不自任耕作之情事云云。惟
    查：被上訴人於本件訴訟起訴前於96年7月25日向原法院為
    保全證據之聲請，經台灣台中地方法院定期於96年8月15日
    現場保全證據時，上訴人在現場（停放車輛且圍籬深鎖），
    卻拒不開門。承審法官無奈，乃改於同年月23日開調查庭，
    並將保全裁定交付上訴人收執，定期於同年月30日至現場為
    證據保全時，則上訴人因已獲悉本件三七五租佃爭議事件，
    有時間改變原狀，惟是日至系爭土地施行保全證據，其時勘
    驗結果為「建物有窗簾、電話線接線箱、庭園置盆栽、育苗
    鐵皮屋，現場共有三建物（一層鐵皮建物、一層棚架、一層
    浪板建物）並種植樹木」此有勘驗筆錄及現場照片25幀附於
    原法院96年聲字第1937號卷，並經本院調閱該卷審認無誤。
    又被上訴人聲請台中縣烏日鄉就耕地三七五租約調處時，於
    96年10月12日至系爭土地就系爭土地使用情況會勘時，租佃
    委員林清福之會勘意見：「種五葉松及南洋松等苗木、盆栽
    土數拾包、肥料、苗盆、假山、水池、木造圍牆、枕木步道
    、鐵皮植栽室、鐵皮鐵架工作場、木造平房、室內隔間、流
    理台、衛浴設備、有窗簾。」；民政課唐椒潔之會勘意見：
    「耕地上種植五葉、苗木，另有木造圍牆、假山、水池、平
    房建物一棟（內儲放盆栽土、肥料、苗盆及流理台設備、室
    內隔間、衛浴設備」，此有卷內所附之台中縣烏日鄉公所私
    有耕地三七五租約土地使用情況會勘紀錄表及會勘照片37幀
    （下稱會勘照片）附卷可憑。依原法院96年聲字第1937號卷
    內所附之現場照片及本件卷內之台中烏日鄉公所會勘紀錄表
    、現場照片觀之，系爭建物為現代化建築，有假山、水池（
    詳卷內會勘照片第7頁）及步道（卷內會勘照片第6頁），建
    物前鋪設水泥可供停車（詳卷內會勘照片第2、5頁），甚所
    種植之松樹多在盆栽（見71、72、74、75及76頁照片），室
    內尚有新穎之流理台、櫥櫃等設備、並有隔間、鋪設木板、
    窗戶並有窗簾（詳卷內會勘照片第10至12頁），其一層之平
    房建物高達230平方公尺，道路面積更高達508平方公尺（見
    第一審卷第六八頁之複丈成果圖），其情實難認系爭地上建
    物為以便利耕作而設之農舍。
  (三)上訴人雖辯稱水池係為解決用水須引用河水或儲存地下水而
    設；假山則係開挖水池之剩餘土方堆置之小土丘；「農路」
    則為搬運盆栽、苗木便利設施云云，惟觀卷內會勘照片第7
    頁所示之水池，以造景之石頭堆圍，顯非單純蓄水灌溉之用
    ；再觀卷內會勘照片第3頁所示之假山，假山上鋪有美化之
    草皮，草皮旁並堆圍造景之石頭，亦難認為開挖水池堆置之
    小土丘；再依卷內會勘照片第6頁所示上訴人所稱之「農路
    」為一枕木鋪設廣大面積之步道，若僅如上訴人辯稱供搬運
    使用之便利設施，何須費心以枕木鋪設？再者，系爭農舍如
    僅係供作堆放農具、肥料或臨時休息之處所，應以現成之抽
    水馬達作為取水設施、搭建足以遮風避雨之簡易鐵皮作為倉
    庫或廁所即可，何須興建佔地面積高達二三○平方公尺之日
    式木造平房（見上述複丈成果圖、第七○頁至九五頁之照片
    ），並鋪設假山、水池、電話、隔間、流理台、衛浴設備等
    設施是上訴人此部分所辯水池、假山及「農路」均與農業經
    營不可分離云云均不可採。
  (四)上訴人復稱其原世居台中縣烏日鄉○○路興農巷53號，承租
    系爭土地時仍無改變，迄96年12月13日始遷居南投縣埔里鎮
    ○○路○段120號，且本件有關送達均以該埔里鎮之上址盤送
    達處所，而稅捐稽徵機關並無該簡易農舍之房屋稅籍，土地
    地價稅均係田賦，並未變更使用，可見並無居住在系爭土地
    之事實云云，惟戶籍地本非唯一可以居住之處所，自不得以
    未設戶籍反面推論無居住之事實，且被上訴人主張上訴人未
    自任耕作，亦與上訴人有無將戶籍地設於係爭土地上建物無
    涉。至於捐稽徵機關有無課房屋稅籍及土地係田賦與否，更
    與本件有無不自任耕作無關。
  (五)綜上所述，系爭土地上之建物已難認為以便利耕作而設之農
    舍，而依首揭說明，承租人以承租之土地建築房居住或供其
    他非耕作之用者，均在不自任耕作之列，且此不自任耕作情
    形，縱僅存在於承租土地之一部，不論其面積多寡，依耕地
    三七五減租條例第16條第2項，該租約無效，本件系爭土地
    上之建物顯非供農舍使用，上訴人有不自任耕作之情形，則
    全部租約為無效。而按耕地三七五減租條例第16條第2項所
    謂原訂租約無效，係指承租人違反同條第1項所訂不自任耕
    作之限制時，原訂租約無待於終止，當然向後失其效力，租
    賃關係因而歸於消滅而言（參最高法院80年台再字第15號判
    例要旨），本件租約既為無效，兩造間之租賃關係因而歸於
    消滅，上訴人自無占有使用系爭土地之權源。
五、從而，被上訴人請求上訴人應將系爭土地返還，即無不合，
    應予准許。原審所為上訴人敗訴之判決，核無不合，上訴論
    旨指摘原判決不當，聲明求為廢棄改判，非有理由，應予駁
    回。
六、本件事證已明，兩造其餘攻擊防禦方法及舉證，與判決結果
    不生影響，爰不一一論述，並此敘明。
據上論結，本件上訴為無理由，依民事訴訟法第449條第1項、第
78條，判決如主文。
中    華    民    國    98    年    3     月    11    日
                  民事第五庭    審判長法  官  林陳松
                                      法  官  古金男
                                      法  官  鄭金龍
以上正本係照原本作成。
如對本判決上訴，須於收受判決送達後二十日內向本院提出上訴
書狀，其未表明上訴理由者，應於提出上訴後二十日內向本院提
出上訴理由書（須按他造人數附具繕本）。
上訴時應提出委任律師為訴訟代理人之委任狀。具有民事訴訟法
第四百六十六條之一第一項但書或第二項之情形為訴訟代理人者
，另應附具律師及格證書及釋明委任人與受任人有該條項所定關
係之釋明文書影本。
                                      書記官  姚錫鈞
中    華    民    國    98    年    3     月    13    日
                                                      Ｖ


司法院資訊處製作；財團法人民間司法改革基金會備份。
